【裁判字號】    94,重上更(三),75
【裁判日期】    950103
【裁判案由】    貪污治罪條例等
【裁判全文】
臺灣高等法院高雄分院刑事判決    94年度重上更(三)字第75號
上  訴  人  甲○○
即  被  告
選任辯護人  郭憲彰  律師
            王炯棻  律師
上列上訴人因貪污治罪條例案件，不服臺灣高雄地方法院89年度
訴字第2628號中華民國91年11月22日第一審判決（起訴案號：臺
灣高雄地方法院檢察署89年度偵字第24264 號），提起上訴，經
判決後，由最高法院第3 次發回更審，本院判決如下：
      主  文
原判決關於甲○○部分撤銷。
甲○○免訴。
      理  由
一、公訴意旨略以：被告甲○○係台灣省政府水利處（現改制為
    經濟部水利署）工務組組長室之正工程司，負責該處相關工
    程發包等相關事宜，為依據法令從事公務之人員，劉啟安（
    所涉對於公務員關於違背職務之行為行賄罪經原審判決無罪
    ，本院上訴駁回確定）為啟統工程有限公司、億隆企業有限
    公司（下稱啟統公司、億隆公司）負責人及國統水泥製品公
    司（下稱國統公司）總經理。緣台灣省政府水利處第四河川
    局（下稱第四河川局）於民國84年負責「集集共同引水工程
    工業專用設施管路」工程（下稱系爭工程），而系爭工程其
    中2 之1 、2 之2 、5 之2 、5 之3 標工程係由啟統公司集
    團得標承作，3 之2 、4 之1 、4 之2 、5 之1 標工程亦由
    啟統公司集團轉包承作，劉啟安為使工程逐期順利估驗計價
    ，乃於85年5 月19日（起訴書誤載為85年5 月29日），被告
    甲○○之子蔡政峰於高雄市皇統大飯店舉行結婚喜宴完畢，
    劉啟安即代為支付喜宴費用新台幣（下同）25萬2,994 元，
    其後再由啟統、億隆公司分攤，被告甲○○因而收受該賄款
    ，因認被告甲○○涉犯貪污治罪條例第4 條第1 項第5款 之
    違背職務收受賄賂罪嫌云云。
二、本件公訴人認被告甲○○涉犯貪污治罪條例第4條第1項第5
    款罪嫌，係以億隆公司名義負責人林金蓮之證述，並有啟統
    公司支付費用之相關帳冊扣案可佐，且衡情被告甲○○已有
    禮金足以支付喜宴費用，豈有令劉啟安代付之理等情，資為
    論據。經訊據被告甲○○矢口否認有何違背職務收受賄賂犯
    行，辯稱：我在喜宴完畢後，有從禮金中拿出部分金額要結
    帳，劉啟安表示要我趕快去忙其他的事，他要來處理，所以
    我就把錢交給劉啟安，我不知道劉啟安沒有拿錢去交，改以
    簽帳方式支付帳款，我沒有利用職權或身分收受賄賂或利益
    之故意云云。
三、按貪污治罪條例所指之違背職務受賄罪，係以對於違背職務
    之行為，而收受賄賂為要件，所謂違背職務之行為，係指對
    於職務上之義務有所違背者而言，其情形包括應為而不為，
    不應為而為之（最高法院92年台上字第6178號裁判可資參照
    ），是倘行為人所收受之賄賂或不正利益，非因違背職務而
    得，即與該罪之構成要件不相當；次按行為時之法律與裁判
    時之法律有變更者，依刑法第2 條第1項規定，以適用裁判
    時之法律為原則，而以適用最有利於行為人之裁判前之法律
    為例外。故如犯罪構成要件因法律之修改已有變更，依修正
    後之法律，其適用之範圍較諸舊法有所限制時，必其行為同
    時符合修正後之法律所規定之犯罪構成要件，始有刑法第2
    條第1 項但書之適用，又犯罪後之法律已廢止其刑罰者，應
    諭知免訴之判決，刑事訴訟法第302 條第4 款定有明文；經
    查：
（一）被告甲○○於85年5月19日，在高雄市皇統飯店為其子蔡
      政峰舉行結婚喜宴，喜宴費用扣除已付之訂金1萬元，尚
      有25萬2,994元，該款係由包商公司之劉啟安之妻林淑卿
      於同日以啟統公司名義，在皇統大飯店顧客簽帳單上簽帳
      ，預定付款日期為同年月21日，林淑卿再於同年月21 日
      ，簽發以其本人為發票人、付款人為台灣省合作金庫、發
      票日85年5月25日、支票號碼JG0000000號、面額25萬2,99
      4元之支票1紙交付皇統大飯店等事實，為被告甲○○所不
      爭執，並有皇統大飯店餐廳出納日報表、應收帳款收回報
      告表、顧客簽帳單及上開支票影本各1 紙附卷可憑（見他
      字卷第64～67頁），是前開喜宴款項是由劉啟安之妻林淑
      卿先以啟統公司名義簽帳，再以林淑卿之支票支付，應堪
      認定。
（二）雖被告甲○○於法務部調查局高雄市調查處（下稱市調處
      ）調查中、原審審理及本院審理時均稱：喜宴結束時有把
      錢交給劉啟安等語，此與原審同案被告劉啟安於市調處、
      原審審理及本院前審審理時所述：甲○○當天收禮金之後
      ，即把該筆款項給我等語，及證人林於本院前審調查中
      證稱：「．．看見甲○○把婚宴的錢交給劉啟安」等語（
      見本院上訴卷（一）第208 頁）相合。惟據被告甲○○於
      市調處陳稱：「我夫婦即自隨帶及當場收取之部分禮金，
      點數現金26萬多元，當面欲交給該男職員，．．所以我夫
      婦便將該26萬多元現金交給劉啟安代為處理」（見他字第
      142 頁），及証人劉啟安於原審陳稱：「我幫甲○○訂喜
      宴，．．所以我幫他訂了皇統飯店，．．當時甲○○就先
      付了1 萬元訂金，．．我與甲○○在收禮處，當時甲○○
      就點現金26萬3,000 元給我，我對我太太說，我要去工地
      ，要我太太先簽帳，我就將現金帶去工地」（見原審卷第
      119 頁），再於本院前審陳稱：「（當初甲○○交給你的
      錢從何而來？）禮金那裡算出來」等語（見本院上訴卷第
      214 頁），若渠等所述為真，則於其2 人交付款項時已經
      清點數額；惟據皇統大飯店之餐廳出納日報表上記載：「
      客數290 （以每桌10人計，應係29桌），餐料232,000 元
      、飲料7, 085元、服務費23,909元，總計262,994 元，現
      金10,000元，外客簽帳252,994 元」等情，及被告甲○○
      於原審陳稱：「（沒有拿收據如何知道實際上的價額？）
      因為飯店有拿帳單過來」等語（見原審卷第114 頁），暨
      於本院前審審理時陳稱：請了29桌等語（見本院更一審卷
      第107 頁），是倘當時飲料費用尚未算出，而未於帳單上
      記載，則依被告甲○○所訂之桌數29桌，乘上每桌所訂之
      數額（此部分被告甲○○係喜宴主人不可能不知，經以餐
      料費用除以桌數，每桌應係8,000 元），連同10% 之服務
      費亦僅係25萬5,200 元，再扣除被告甲○○於原審陳稱事
      先已付訂金1 萬元（見原審卷第119 頁），帳單上記載所
      剩款項亦僅係24萬5,200 元（若以85年5 月19日簽帳金額
      為已加計飲料費用，亦僅係25萬2,994 元），何以被告甲
      ○○不將較少之金額當場交予飯店人員，反而須交付26萬
      3,000 元予劉啟安？是渠等所稱依飯店帳單上之數額清點
      款項而交付，顯與上開皇統飯店日報表上之記載不同，則
      證人林固於本院前審所為上開證述，因與被告甲○○、
      證人劉啟安2 人所稱交付之金額亦與帳單不合，是其證詞
      自難為有利於被告甲○○之認定。
（三）証人劉啟安於市調處陳稱：「甲○○將該筆現金交給我時
      ，我太太及甲○○的太太都不在場」、「我於第2 天（即
      85年5 月20日）將該筆現金交由我太太林淑卿處理，用於
      公司支出及家用」等語（見他字卷第116頁反面、117頁）
      ，惟於原審卻稱：「我對我太太說，我要去工地，要我太
      太先簽帳，我就將現金帶去工地」、「後來我到工地去，
      我對我太太說這幾天可能會來算酒錢，我就拿了6萬元給
      我太太」（見原審卷第119頁），是其於何時將該筆款項
      交予其妻林淑卿、交付之數額如何，已有不一；而其前開
      所述，亦與證人林淑卿於原審證稱：「甲○○拿了26萬多
      元給劉啟安，包括酒錢、糖果及瓜子的錢，因為劉啟安到
      工地需要用錢，我們將錢先挪用」等語（見原審卷第116
      、117頁），其挪用之目的不同。再劉啟安於市調處陳稱
      ：「甲○○交付該筆現金時，我妻及甲○○之妻均不在場
      」等語，亦與被告甲○○於市調處陳稱：「交錢給劉啟安
      時，除我夫婦2人在場外，當時尚有劉啟安之妻林淑卿及
      該名男職員在場」等語（見他字卷第142頁），暨證人劉
      啟安之妻林淑卿於市調處陳稱：「我之所以會在顧客簽帳
      單上簽名認帳，純受林金蓮誘說可以支票來換取皇統大飯
      店的發票，俾便充做啟統或億隆公司之營業交際費用」等
      語（見他字卷第126頁反面、127頁）不合。
（四）証人劉啟安之妻林淑卿以其名義簽發支票支付上開費用，
      事後亦將該筆費用核列於啟統公司帳下，惟並未將甲○○
      交付之款項列入公司帳下，已據劉啟安於市調處陳述在卷
      （見他字卷第116 頁反面、117 頁），而此部分核與證人
      林淑卿於市調處調查時陳稱：「．．．於85年5 月19日蔡
      政峰結婚當天，林金蓮及我同往與宴，喜宴結束後，我在
      林金蓮遊說下，在該皇統大飯店顧客簽帳單上簽名認帳，
      表示願意支付該筆未付餘款25萬2,994 元，不過我係基於
      以支票換取發票，充做營業交際費報銷用之誘因，始簽名
      認帳」等語（見他字卷第126頁），及證人林金蓮於市調
      處調查時陳稱：「因當時我任億隆公司董事長，劉啟安夫
      婦答允給我乾股，因此公司的開支都會讓我知道，林淑卿
      曾告訴我公司替甲○○之子蔡政峰支付了在高雄市皇統飯
      店舉行結婚之喜宴費用252,994元，．．劉啟安因恐甲○
      ○在工程中對公司刁難，因而替其支付喜宴費用，該次喜
      宴林淑卿與我都到場參加」（見他字卷第86頁），於原審
      審理中證稱：「．．因為我是勞力股，飯店是我與林淑卿
      先去看過、訂下來的，林淑卿對我說甲○○這筆喜宴的款
      項要由公司支付，我也要負擔一半」等語相符（見原審一
      卷第120頁）。是倘被告甲○○於喜宴結束後當場即將該
      筆款項交予証人劉啟安，則劉啟安何必將該筆款項列於啟
      統公司之帳下，而由公司帳目下銷項支付？由此益見，被
      告甲○○所辯於喜宴結束當時已將款項交予劉啟安等語，
      自不足採。又證人劉啟安、林淑卿、林金蓮於調查處前開
      陳述，具有可信之特別情況，依刑事訴訟法第159條之2規
      定，自得採為證據。至於證人林金蓮雖因遭證人林淑卿告
      訴詐欺等罪（嗣經本院判處有罪，應執行有期徒刑4年3月
      確定），有本院90年度上訴字第1823號刑事判決在卷可按
      （見原審二卷第302~310頁），惟尚難以此即認證人林金
      蓮係挾怨報復其證詞不足採信。
（五）被告甲○○另辯稱：前開款項係由啟統公司名義簽帳，以
      劉啟安之妻林淑卿之支票支付，自不可能公然留下不法之
      證據云云。惟前開支票發票人既係林淑卿，而非啟統公司
      ，則在支票往來資料紀錄上自難以查出啟統公司有支出該
      筆款項。又前開支票既係由林淑卿簽發，則事後又何必列
      入啟統公司之帳下？由此益見，上開喜宴之款項雖簽發林
      淑卿個人名義支票支付，惟實際上是由啟統公司支付。況
      證人林淑卿於市調處調查中陳稱：喜宴帳款係甲○○之妻
      事後提領現金至我住處歸還等語（見他字卷第127 頁），
      並未陳稱被告甲○○於喜宴當時有交付款項，雖其事後於
      原審證稱：「（甲○○總共給劉啟安多少錢？）26萬
      3,000 元，事後甲○○的太太又拿了約1 萬元左右給我」
      、「酒1 瓶600 元，28瓶總共1 萬6,800 元，糖果2,000
      多元，總共1 萬8,800 元」等語（見原審卷第117 、118
      頁），而被告甲○○亦於本院前審陳稱：「她（指林淑卿
      ）在調查站所言我太太事後才把錢還給她，是指最後結帳
      的尾款，酒、糖果都是劉啟安從外面幫我們代購的，當時
      我們大錢是拿給他們，至於酒錢、糖果等錢7 、8 千元是
      事後才拿還給他們，她說的錢應該是指這部分」，以呼應
      證人林淑卿於原審所述。惟被告甲○○所稱之酒錢、糖果
      等費用係7 、8 千元，亦與證人林淑卿於原審所稱1 萬
      8,800 元不符。若再依被告甲○○所稱事後所還係指最後
      結帳之尾款等語，則依據飯店簽帳金額25萬2,994 元（不
      計入已付之訂金1 萬元），加計證人林淑卿於原審所述之
      酒錢、糖果等費用1 萬8,800 元，為27萬1,794 元，若扣
      除被告甲○○所稱有交付26萬3,000 元，亦僅係8,794 元
      ，則何以證人林淑卿於原審證稱甲○○的太太又拿約1 萬
      元給我？足見證人林淑卿在市調處調查中所稱：喜宴帳款
      係甲○○之妻事後提領現金至我住處歸還等語，係屬虛偽
      。
（六）綜上所述，上開喜宴款項應可認定係由劉啟安委託其妻林
      淑卿以啟統公司名義簽帳，嗣並支付該款項，被告甲○○
      辯稱於喜宴結束當天，飯店職員欲收取款項時，已自禮金
      中清點26萬3,000元交予証人劉啟安，委託其代為處理、
      結帳云云，係卸責之詞，不足採信。至被告甲○○事後雖
      曾對証人劉啟安提出侵占告訴，有台灣高雄地方法院檢察
      署90年度偵字第990 號不起訴處分書附卷可憑（見原審二
      卷第481 頁），惟前開侵占案件係於90年間始由被告甲○
      ○提出告訴，而當時被告甲○○涉嫌本件貪污案件已經公
      訴人於89年11月7 日提起公訴，倘証人劉啟安確有侵占犯
      行，何以被告甲○○遲至事隔4 年餘始提出侵占告訴？是
      自難以被告甲○○曾對於劉啟安提出侵占告訴，即遽為對
      其有利之認定。
（七）次查被告甲○○係台灣省政府水利處（現改制為經濟部水
      利署）正工程司，為依據法令從事公務之人員，雖其對於
      「集集共同引水工程工業專用設施管路」工程並無任何之
      主管或監督權限，此有經濟部水利署91年3月20日經利工
      字第09150109470 號函乙紙在卷可稽；本院前審再函查水
      利署雖仍稱被告甲○○於85年4 、5 月間（原文誤載為4
      月5 日），任職台灣省水利局工務組組長室，職稱為正工
      程司，依其當時身分係協助組務，並未分派承辦「集集共
      同引水工程工業專用設施管路」工程業務，故未參與討論
      、開會、監督、核准之簽辦，而依其當時任職之身分屬非
      主管職位亦無承辦業務，應無影響工程之權利或機會等情
      ，有經濟部水利署93年1 月29日經水工字第09350035790
      號函文附卷可稽（見本院上更(一)卷第98、99頁）；本院前
      審審理時再向經濟部水利署函查雖又回稱：該工程之驗收
      不屬甲○○之職務範圍，有該署94年2 月21日經水工字第
      09450041750 號函可憑，惟被告甲○○於本院前審審理時
      陳稱：「（組長不在是否由你代理﹖）出差單是我代理」
      等語（見本院上更(二)卷第86頁）；又台灣省水利局工務組
      組長室之正工程司，其工作性質係襄助組長處理組務，其
      範圍包括組長公差時代理核稿及核派開會或驗收或監驗人
      員，又本件工程完工後要陳報水利局驗收，驗收人員由水
      利局工務組組長或其職務代理人核派，此有經濟部水利署
      前述94年2 月21日經水工字第09450041750 號函可憑（見
      本院上更(二)卷80頁）。因被告甲○○是工務組正工程司，
      於組長差假時可代理組長之工作，類似於副組長，自會給
      承包商產生心理壓力，故被告甲○○擔任該組正工程司雖
      非主管職務，惟其職務係「協助組務」，其所屬之工務組
      既執掌工程驗收權，而被告甲○○為工務組派往現場驗收
      人員之上級長官，其工作性質使其有機會，運用其類似於
      副組長之正工程司之身分去圖利，是由包商替被告甲○○
      支付其子結婚喜宴費用25萬2,994 元，被告甲○○顯係利
      用其台灣省水利局工務組正工程司之身分之機會圖利，核
      其所為，係犯修正前（即81年7 月17日修正公布）貪污治
      罪條例第6 條第1 項第5 款之對於非主管及監督之事務利
      用身分圖利罪；公訴人認為被告之行為，係犯貪污治罪條
      例第4 條第1 項第5 款之違背職務收受賄賂之罪名起訴，
      尚有未洽，起訴法條應予變更。
（八）惟被告之行為，雖該當於行為時法律所規定之犯罪構成要
      件，應予科處刑罰，而裁判時法律已不處罰其行為者，應
      諭知免訴之判決（刑事訴訟法第302 條第4 款），是被告
      行為後，關於犯罪構成要件，應予科處刑罰之規定，於裁
      判時已有變更，僅於被告之行為同時該當修法前後所應成
      立犯罪之構成要件，均應予科處刑罰時，始生刑法第2 條
      第1 項之比較適用問題。查被告行為時貪污治罪條例第6
      條第1 項第5 款之圖利罪，原規定：「對於非主管或監督
      之事務，利用職權機會或身分圖利者，處5 年以上有期徒
      刑，得併科新台幣100 萬元以下罰金。」，同條項款85年
      10 月23 日修正公布規定：「對於非主管或監督之事務，
      利用職權機會或身分圖私人之不法利益者，處5 年以上有
      期徒刑，得併科新台幣3,000 萬元以下罰金」，上開先後
      所規定之圖利罪，並均規定未遂犯罰之（同條例第6 條第
      2 項）。嗣90年11月7 日該條項款之規定又經修正為：「
      對於非主管或監督之事務，明知違背法令，利用職權機會
      或身分，圖自己或其他私人不法利益，因而獲得利益者，
      處5 年以上有期徒刑，得併科新台幣3,000 萬元以下罰金
      」。同時刪除該條項款關於圖利罪未遂犯之處罰。申言之
      ，圖利罪之成立，應以行為人對於非主管或監督之事務，
      明知違背法令，利用職權機會或身分，圖自己或其他私人
      不法利益，因而獲得利益為構成要件。其犯罪構成要件較
      舊法更為嚴謹，並已修正改為結果犯，不處罰未遂犯。被
      告甲○○雖有圖利自己之犯行，惟公訴人並未就被告對於
      有「明知違背法令」之事實，負舉證說服之責任，經本院
      對卷內訴訟資料參互審酌，仍無從獲得被告涉有上開現行
      法貪污治罪條例犯行之心證，被告甲○○圖利罪犯行在貪
      污治罪條例第6 條第1 項第5 款90年11月7 日修正公布前
      構成犯罪，但在修法後即不構成犯罪，被告之行為，雖該
      當於行為時法律所規定之犯罪構成要件，應予科處刑罰，
      而裁判時法律已不處罰其行為，自應諭知免訴之判決。
四、原審對被告甲○○予以論罪科刑，固非無見，惟查行為後法
    律有變更，應依刑法第2 條第1 項從新從輕原則予以比較適
    用者，係指被告行為後至裁判時，無論修正前之法律，或修
    正後之法律，均構成犯罪而應科以刑罰者而言。倘被告之行
    為，在修正前之法律雖有處罰明文；但修正後之法律，因犯
    罪構成要件之變更，已無刑罰之規定時，則屬犯罪後之法律
    已廢止其刑罰之範圍，即無刑法第2 條第1 項之適用，應依
    刑事訴訟法第302 條第4 款，諭知免訴之判決。原判決認定
    被告甲○○涉圖利罪，惟被告行為後貪污治罪條例關於圖利
    罪之犯罪構成要件已有修正，其行為已無刑事責任，原審未
    及審酌，仍為有罪判決，自有未合，被告甲○○上訴意旨，
    否認犯罪，指摘原判決不當，雖無理由，惟原判決既有上述
    可議，仍應由本院將原判決關於被告甲○○部分，予以撤銷
    改判，另為諭知免訴之判決。
據上論斷，應依刑事訴訟法第369條第1項前段、第364條、第300
條、第302條第4款，判決如主文。
本案經檢察官沈紹嘉到庭執行職務。
中    華    民    國    95    年    1     月    3     日
                  刑事第七庭    審判長法  官  莊飛宗
                                      法  官  黃三友
                                      法  官  黃憲文
以上正本證明與原本無異。
如不服本判決，應於收受本判決後10日內向本院提出上訴書狀，
其未敘述上訴理由者，並得於提起上訴後10日內，向本院補提理
由書狀（均須按他造當事人之人數附繕本）「切勿逕送上級法院
」。
中    華    民    國    95    年    1     月    4     日
                                      書記官  施耀程


司法院資訊處製作；財團法人民間司法改革基金會備份。
